【裁判字號】    98,訴,238
【裁判日期】    980727
【裁判案由】    返還不當得利
【裁判全文】
臺灣桃園地方法院民事判決               98年度訴字第238號
原      告  甲○○
訴訟代理人  胡峰賓律師
被      告  乙○○
訴訟代理人  李進建律師
上列當事人間請求返還不當得利事件，於民國98年7 月3 日辯論
終結，本院判決如下：
    主  文
原告之訴駁回。
訴訟費用由原告負擔。
    事實及理由
一、原告主張：
(一)、被告前於民國97年間聲請台灣新竹地方法院（下稱新竹地院
    ）對原告發97年度司促字第2972號支付命令內容為：原告應
    向被告給付新台幣（下同）497,301 元，及自支付命令送達
    之翌日起至清償日止，按年息5 ％計算之利息，並賠償督促
    程序費用1,000 元等（下稱系爭支付命令），經新竹地院以
    原告之戶籍地址「新竹市○○路780 巷14號，下稱系爭戶籍
    地址」為原告住所而為寄存送達（系爭支付命令及聲請狀繕
    本於97年4 月9 日寄存於新竹市警察局第一分局北門派出所
    、更正裁定則於97年5 月5 日寄存於新竹市警察局第一分局
    北門派出所）；而原告並未實際居住於系爭戶籍地址（詳如
    後述），系爭支付命令不生合法送達之效力，然新竹地院竟
    誤以系爭支付命令未經原告異議為由，於97年6 月6 日核發
    系爭支付命令確定證明書1 紙予被告，被告即以系爭支付命
    令併同該確定證明書為執行名義，聲請新竹地院對原告之財
    產強制執行（新竹地方法院97執字16154 號），經新竹地院
    先後於97年7 月17日、97年7 月30日核發扣押、收取命令，
    扣押並准許被告向訴外人有限責任新竹第三信用合作社（下
    稱新竹信用合作社）收取原告對訴外人新竹信用合作社存款
    債權501,280 元（包括支付命令所命給付金額497,301 元及
    強制執行費用3,979 元，下稱系爭款項），旋即經被告向新
    竹信用合作社領得原告所有系爭款項。
(二)、按依一定事實，足認以久住之意思，住於一定之地域者，即
    為設定其住所於該地。民法第20條定有明文。據此個人的住
    所可以依個人的意思來設定，一般稱作「意定住所」，要設
    定意定的住所，從條文知須要符合兩個要件，主觀上要有久
    住的意思，客觀上要有居住的事實。次按依一定事實，足認
    以久住之意思，住於一定之地域者，即為設定其住所於該地
    ；又依一定事實，足認以廢止之意思離去其住所者，即為廢
    止其住所，民法第20條及第24條分別定有明文，是我國民法
    關於住所之設定及廢止，兼採主觀主義及客觀主義之精神，
    故住所並不以登記為要件。又戶籍法為戶籍登記之行政管理
    規定，戶籍地址乃係依戶籍法所為登記之事項，戶籍地址並
    非認定住所之唯一標準。至戶籍法第23條、第14條固規定：
    戶籍登記事項有變更時，應為變更之登記；戶籍登記事項錯
    誤或脫漏時，應為更正之登記，僅係戶政管理之行政規定，
    自不得將戶籍登記之處所，一律解為當然之住所（最高法院
    93年度台抗字第940 號裁定參照）。
(三)、原告早已因工作關係，在多年前即已離去系爭戶籍地址，即
    原告自94年11月起至95年7 月間，係居住於桃園市○○路21
    號8 樓；自95年7 月起至97年6 月間，係居住於台北市中山
    區○○○路○ 段23號8 樓之5 ；自97年6 月迄今，則係居住
    於台北縣林口鄉○○○路○段551 號3 樓。而原告近年來係
    居住於台北縣市1 節，亦有原告另案接受檢、警訊問時所報
    現住地均非系爭戶籍地址即可知悉（即96年9 月4 日台北市
    警察局中山分局民權一派出所調查筆錄記載：受訊問人甲○
    ○、戶籍地址新竹市○區○○路780 巷14號、現住地址台北
    市中山區○○○路○ 段23號8 樓之5 ；96年9 月13日台北地
    方法院檢察署96年偵字17428 號訊問筆錄記載：甲○○籍設
    新竹市○區○○路780 巷14號、現居台北市中山區○○○路
    ○ 段23號8 樓之5 ；96年10月11日台北地方法院檢察署96年
    偵字20586 號傳票記載：被傳人甲○○，地址台北市中山區
    ○○○路3 段23號8 樓之5 ；96年12月16日台北市警察局中
    山分局偵查隊調查筆錄記載：受訊問人甲○○、戶籍地址新
    竹市○區○○路780 巷14號、現住地址台北市中山區○○○
    路○ 段23號8 樓之5 ；97年3 月28日台灣台北地方法院檢察
    署不起訴處分書記載：甲○○居台北市中山區○○○路○ 段
    23號8 樓之5） 。是被告於97年3 月24日向新竹地院聲請對
    原告核發支付命令迄今，原告均非以系爭戶籍地址為住居所
    ，系爭支付命令以之為原告住居所而為寄存送達，不生合法
    送達之效力。
(四)、系爭支付命令既未經合法送達於原告，則20日之不變期間無
    從起算，支付命令不能確定，新竹地院誤認未確定之支付命
    令為確定，縱依被告聲請付與確定證明書，亦不生該支付命
    令已確定之效力，且經原告就此異議後，新竹地院業已於97
    年10月8 日撤銷所發確定證明書，而今該支付命令已於核發
    後3 個月內不能送達於債務人即原告，依民事訴訟法第515
    條規定，系爭支付命令業已失其效力，自無任何既判力、執
    行力，被告以此業已失其效力且無執行力之支付命為執行名
    義，強制執行原告存款債權501,280 元，即屬無法律上之原
    因而受利益，致原告受損害，原告自得依不當得利之法律關
    係，請求被告返還501,280 元及遲延利息。
(五)、並聲明：被告應給付原告501,280 元，及自本件支付命令送
    達之翌日起至清償日止，按週年利率5 ％計算之利息。
二、被告則以：
(一)、被告之所以會對原告聲請發系爭支付命令，實乃因兩造前曾
    為朋友關係，期間被告一心期待與原告成為男女朋友，遂百
    般討好原告，然原告除隱瞞其曾離婚之事實外，且於交往期
    間不斷向被告借貸金錢，直至被告先後借貸原告達497,301
    元而無力再予借貸後，原告竟如人間蒸發般避不見面，被告
    無奈只得對原告聲請發系爭支付命令，請求原告返還所借貸
    之金錢。
(二)、原告雖稱其未以系爭戶籍地址為住所，然於兩造交往至96年
    年底前，原告幾乎每週都由被告搭載返回系爭戶籍地址，即
    有久住之意思與事實；且原告之存款銀行為新竹信用合作社
    ，該行乃新竹在地銀行，他縣市未有分行；參以原告稅務資
    料登記地點亦為新竹市該戶籍地址，足認原告經濟活動之主
    要所在地亦為新竹市；至於原告雖於台北工作而或有於台北
    租屋居住，然此僅為原告之居所地，非為住所地，在在顯示
    ，原告所登記之系爭戶籍地址為其住所無誤，系爭支付命令
    係對原告住所而為寄存送達，自生合法送達之效力，原告未
    於送達後20日之不變期間內異議，支付命令即已確定，不論
    新竹地院有無核發確定證明書或撤銷確定證明書，均不影響
    系爭支付命令業已確定之效力，被告以此有既判力、執行力
    之支付命令為執行名義，聲請強制執行原告存款債權501,28
    0 元，即屬有法律上之原因，並無不當得利，原告之訴應予
    駁回。
(三)、並聲明：原告之訴駁回。
三、不爭執事項：
(一)、被告前於97年間聲請新竹地院對原告發系爭支付命令，經新
    竹地院以系爭戶籍地址為原告之住所而將系爭支付命令為寄
    存送達。嗣因原告未就系爭支付命令異議，新竹地院遂於以
    爭支付命令未經原告異議為由，於97年6 月6 日核發系爭支
    付命令確定證明書1 紙予被告。
(二)、被告即以系爭支付命令併同確定證明書為執行名義，聲請新
    竹地院對原告之財產強制執行（新竹地方法院97執字16154
    號），經新竹地院先後於97年7 月17日、97年7 月30日核發
    系爭扣押、收取命令，扣押並准許被告向訴外人新竹信用合
    作社收取原告對訴外人新竹信用合作社存款債權之系爭款項
    ，旋即經被告向新竹信用合作社領得。
(三)、原告於94年11月以前之住所設於系爭戶籍地址。
(四)、以上並有原告提出之系爭支付命令、新竹地方法院97執字16
    154 號執行命令及結果、新竹地方法院新院雲非新97司促29
    72字第19591 號函（均影本）各1 份在卷；並經本院調閱系
    爭支付命令及執行案卷核閱屬實。
四、原告主張其自94年11月起至95年7 月間，係居住於桃園市○
    ○路21號8 樓；自95年7 月起至97年6 月間，係居住於台北
    市中山區○○○路○ 段23號8 樓之5 ；自97年6 月迄今，則
    係居住於台北縣林口鄉○○○路○段551 號3 樓，系爭支付
    命令以系爭戶籍地為寄存送達，不生合法送達之效力，被告
    以此為執行名義，強制執行原告系爭款項，即屬無法律上之
    原因而受利益，致原告受損害，原告自得依不當得利之法律
    關係，請求被告返還等情，為被告所否認，並以前詞置辯，
    是本件爭點即為：(一)系爭戶籍地址是否為原告之住所？系爭
    支付命令是否合法送達於原告？(二)若系爭支付命令未經合法
    送達，則原告是否於與被告交往期間先後向被告借貸497,30
    1 元？(三)被告依系爭強制執行程序執行所得系爭款項，有無
    法律上之原因？是否為不當得利？經查：
(一)、按依一定之事實，足認以久住之意思，住於一定之區域者，
    即為設定其住所於該地，為民法第20條所明定，是我國民法
    關於住所之設定，兼採主觀主義及客觀主義之精神，必須主
    觀上有久住一定區域之意思，客觀上有住於一定區域之事實
    ，該一定之區域始為住所，固不以僅採形式主義之戶籍登記
    地址為認定住所之唯一標準，然戶籍登記仍不失為認定住所
    標準之一。原告自84年3 月16日起迄今，均設籍在「新竹市
    ○○路780 巷14號」，期間並為該戶籍址之戶長迄今等情，
    有戶籍謄本1 份在卷可稽，並為兩造所不爭執，是系爭戶籍
    地址，尚非不得為認定原告住所之標準之一；且查，原告於
    知悉其系爭款項遭執行後之97年8 月12日，有向新竹地院聲
    請閱覽系爭支付命令案卷，原告於聲請閱卷時所填民事閱卷
    聲請狀住居所欄內載明聲請人（即原告）之住居所係位於系
    爭戶籍地址（即新竹市○○路780 巷14號），有該原告自填
    之民事閱卷聲請狀附於系爭支付命令案卷內可稽，且此亦為
    兩造所不爭執；而此聲請狀乃係原告於知悉系爭款項遭執行
    後第一時間所親自填寫，又係在未明相關利害關係前所填，
    該狀中所載原告之住居所，自屬得以作為對外揭示原告內心
    真意之客觀證據；參以，該狀住居所欄中，除載明所需填寫
    者為住居所外，並無任何需要填寫戶籍地之文字或誘導，難
    認原告有何誤填之可能，甚至該欄載明除住居所外，另可填
    寫指定指定送達代收處所等語，在在顯示，原告於填寫前應
    已充分知悉所填寫者，乃其住居所且為日後可由該址接受通
    知之處所，原告既以其戶籍地址為該住居所且為可受通知之
    址，顯然當時其仍以系爭戶籍地址為其住所之意且無任何廢
    止該住所之意，原告辯稱其自94年11月後，已離去系爭戶籍
    地址，系爭戶籍地址已非其住所云云，顯與事實不符，難以
    採信。
(二)、原告雖另稱系爭支付命令之確定證明，已經新竹地院於97年
    10月8 日撤銷，該支付命令顯已失其效力云云，然按支付命
    令須經合法送達債務人收受後，債務人未於20日之不變期間
    內向發支付命令之法院提出異議者，其支付命令始與確定判
    決有同一之效力，並發生實質上之確定力及執行力，此觀民
    事訴訟法第521 條第1 項之規定自明。該20日之不變期間，
    應自支付命令送達後起算，如未經合法送達，則20日之不變
    期間無從起算，支付命令不能確定。倘支付命令未經合法送
    達，法院誤認未確定之裁判為確定，而依聲請付與確定證明
    書者，不生該裁判已確定之效力；反之，倘支付命令已經合
    法送達，法院誤認未經合法送達而未發確定證明，或撤銷已
    發之確定證明者，均無礙於該支付命令已確定之事實。且支
    付命令有無合法送達，涉及執行名義之有無，執行法院有審
    查權，而審查非以確定證明書為唯一之判斷標準，乃係綜合
    一切證據資料，以供認定是否確有債權人所提出該執行名義
    之存在，是若債權人以業經合法送達之確定支付命令就債務
    人之財產聲請強制執行，縱其後該支付命令之確定證明有遭
    撤銷之情事，仍不影響該支付命令之效力。查，系爭支付命
    令之確定證明，雖有於系爭強制執行後，因原告之聲請而經
    新竹地院於97年10月8 日撤銷，惟依前開說明，系爭支付命
    令是否確定，仍應實質認定之，不受其確定證明是否撤銷之
    影響，原告此部分所陳，僅此即難為其有利之認定。且依新
    竹地院所為撤銷該確定證明之理由，乃以新竹市警察局第一
    分局97年9 月16日竹市警一分偵字第0970021218號函所載：
    債務人甲○○早於4 、5 年前即未居住於該址等語，為其依
    據，除依該函所稱甲○○於4 、5 年前即未居住於該址等語
    計算，應指甲○○至少於92、93年間即未居住該址，顯與原
    告於本院審理時所陳離去系爭戶籍地址之時間不符（原告稱
    係於94年11月以後他遷）；再詰之證人即甲○○之母丁○○
    於98年6 月5 日本院審理時亦稱：新竹市警察局查訪報告是
    警察問過我後製作的，警察是以電話與我聯絡製作此份報告
    ，我當時人在竹北，並未在系爭戶籍地等語，亦核與上開函
    文所附查訪報告表所載查訪地點乃「新竹市○○路780 巷14
    號」不符；甚至該查訪報告中雖記載受查訪人稱：我的兒子
    、女兒都外出工作，系爭戶籍地址現在沒有人住，只有我偶
    而會回去看看等語，然經本院依職權所調系爭戶籍地址用電
    情形載明：96年1 月至97年11月分別電費總金額為1,603 元
    、1, 557元、1,722 元、2,141 元、2,391 元、1,781 元、
    1,15 0元、1,493 元、2,357 元、2,396 元、2,300 元、2,
    453 元等情，亦有台灣電力股份有限公司新竹區營業處函及
    所附用電資料明細表各1 份在卷可證，足認系爭戶籍地址，
    尚非無人居住，是該受查訪人於該次查訪中所陳，顯與事實
    不符，上開新竹市警察局第一分局函文及所為查訪報告，難
    為認定原告有無住居系爭戶籍地址之依據。
(三)、原告再辯稱其於94年11月以後，已因工作關係而離去系爭戶
    籍地址，並先後將住所遷移至桃園縣、台北縣、市等處云云
    ，惟按民法第24條中所謂「廢止住所」，必須依一定之事實
    ，足認以廢止意思離去其住所者始足當之，故雖有廢止住所
    之意思而不實行離去，或雖離去其住所而無廢止住所之意思
    ，均不得謂住所之廢止。即我國民法關於住所之設定或廢止
    係兼採主觀及客觀主義之精神，是若雖離去其住所而無廢止
    該住所之意思，仍不得謂為廢止其住所。又一人或一家分住
    二處，或使有不同地址之房地，乃當今社會所在多見，為公
    眾周知之事實；倘無以廢止原設籍所在地之住所之意思離去
    ，縱曾短暫遷移戶籍，仍應以原住所為住所。原告既於97年
    8 月12日閱卷聲請狀上載明住所為系爭戶籍地址，即足認原
    告在此之前並無廢止系爭戶籍地址為其住所之意思，縱曾短
    暫遷居他處，仍應以原住所為住所，已如前述，且經本院依
    職權調閱原告勞工保險投保資料顯示，原告自86年7 月9 日
    起至98年1 月16日止，先後多達16次更迭任職處所，任職期
    間為2 月至2 年不等，任職地點則散居台北縣、苗栗縣、新
    竹市、台北市、高雄市、新竹縣等處（詳如附表所示），有
    勞工保險局函覆之原告投保資料表及歷次投保單位查詢單在
    卷可證，據此顯示原告自86年迄今，不但工作更迭頻繁、任
    期均屬短暫，且雖有任職於新竹縣市以外處所，然仍多以新
    竹縣市為主，甚至，原告自陳94年11月以前，均以系爭戶籍
    地址為住所，而在此之前原告即有任職台北縣、苗栗縣、新
    竹市、台北市、高雄市等處之情形，既仍均以系爭戶籍地址
    為其住所，即難僅以原告於94年11月以後有任職台北縣市之
    情形，即認原告因工作關係而有離去系爭戶籍地址之意。再
    原告至今均未另購屋居住，其因上開工作所居者，均是租屋
    ，為其於本院審理中所自陳，益徵原告因工作而居於他處，
    僅是因工作而暫居並無久住之意思已明。復再詰之證人丁○
    ○於98年6 月5 日本院審理時證稱：我平均1 個月會回系爭
    戶籍地址1 次，每次會住1 、2 天，原告則平均1 、2 個月
    也會回系爭戶籍地一次，每10次中會有1 、2 次住1 個晚上
    ，原告最後一次回到新竹市○○路是在98年農曆過年時，因
    為我們的祖先牌位都是設在西大路，所以原告和我都要回去
    拜拜，原告有一些信件會寄到新竹市○○路這個住址，有時
    鄰居會通知我，我會回來拿，若有原告的信件我就會通知原
    告，去年和今年大約有1 、2 次通知原告回來拿信等語；證
    人即被告之友人丙○○於98年7 月3 日本院審理時證稱：我
    住在新竹市○○路70巷10號4 樓，因為離新竹市○○○路78
    0 巷14號僅約1 、2 公里，所以我的高中同學即被告在與原
    告交往期間，有多次因開車載原告回新竹市○○路住所時，
    都會順道來找我，從95年間到96年間至少有20次等語，在在
    顯示，原告縱有因外出工作而無法每天返回系爭戶籍地址，
    然至少仍每1 至2 月會回到系爭戶籍地址無誤。此外，又無
    任何原告有以廢止之意思離去系爭戶籍地址而改以他址為其
    住居所之證據，自難僅以原告所謂有因工作而居他處，即遽
    謂其住居所非在系爭戶籍地址，原告此部分所辯，亦非可採
    。
(四)、按「送達於應受送達人之住居所、事務所或營業所行之」、
    「送達於住居所、事務所或營業所不獲會晤應受送達人者，
    得將文書付與有辨別事理能力之同居人或受僱人」、「送達
    不能依前二條規定為之者，得將文書寄存送達地之自治或警
    察機關，並作送達通知書兩份，一份黏貼於應受送達人住居
    所、事務所、營業所或其就業處所門首，另一份置於該送達
    處所信箱或其他適當位置，以為送達。寄存送達，自寄存之
    日起，經十日發生效力。寄存之文書自寄存之日起，寄存機
    關應保存二個月」，民事訴訟法第136條第1項前段、第137
    條第1項、第138條分別定有明文。本件原告之住所為系爭戶
    籍地址業經認定如前，則系爭支付命令於97年4 月9 日送達
    於系爭戶籍地址時，因不獲會晤原告，郵務機關乃將之寄存
    該寓所當地警察機關即新竹市警察局第一分局北門派出所，
    並製作送達通知書，記明寄存文書之處所，黏貼於原告住所
    即系爭戶籍地址門首以為送達，亦經本院調閱系爭支付命令
    案卷核閱屬實，自應認系爭支付命令於97年4 月9 日寄存上
    開派出所之日起，經10日發生效力，即於97年4 月19日生合
    法送達之效力。再按債務人對於支付命令之全部或一部，得
    於送達後20日之不變期間內，不附理由向發命令之法院提出
    異議。又債務人對於支付命令未於法定期間合法提出異議者
    ，支付命令與確定判決有同一之效力。民事訴訟法第516 條
    第1 項、第521 條第1 項分別定有明文。如前所述，系爭支
    付命令已於97年4 月19日合法送達於原告，原告未對系爭支
    付命令提出異議，依上開規定，系爭支付命令於97年5 月10
    日已告確定，自有與確定判決有同一之效力，即有既判力、
    執行力，被告以此為執行名義而聲請強制執行原告所有系爭
    款項，即屬有法律上之原因，並無任何不當得利，原告依不
    當得利之法律關係，請求被告返還系爭款項，尚屬無據，應
    予駁回。
五、本件事證已臻明確，兩造其餘攻擊防禦方法，核與本案事實
    無影響，爰不擬一一論駁，附此敘明。
六、結論：本件原告之訴為無理由，依民事訴訟法第78條，判決
    如主文所示。
中    華    民    國    98    年    7   月     27      日
                         民事第二庭  法  官  尹   良
以上正本係照原本作成。
如對本判決上訴，須於判決送達後二十日內向本院提出上訴狀。
中    華    民    國    98    年    7    月    27     日
                                     書記官  黃盈菁

司法院資訊處製作；財團法人民間司法改革基金會備份。
